最高法院刑事判決　　　　　　　　　　　　　　　八十六年度台上字第六五九三號
　　上　訴　人　甲○○
　　　　　　　　丙○○
　　共　　　同
　　選任辯護人　鍾招榮律師
　　上　訴　人　乙○○
　　　　　　　　　　　　送達代.
右上訴人等因貪污等罪案件，不服台灣高等法院中華民國八十五年七月三十日第二審
更審判決（八十五年度上更(二)字第三一號，起訴案號：台灣基隆地方法院檢察署八十
一年度偵字第二九九、六八五、一一一三、一一八五號），提起上訴，本院判決如左
：
    主  文
原判決關於甲○○、乙○○、丙○○部分撤銷，發回台灣高等法院。
    理  由
本件原判決認定上訴人甲○○係內政部警政署保安警察第七總隊（以下簡稱保七總隊
）直屬中隊警員，擔任六○七號艇艇長，為依法令從事公務之人員，負有查緝走私之
任務。民國八十年六月二十八日晚間，甲○○與同屬該艇之警員即上訴人丙○○、乙
○○及警員李祈勇、劉連益、楊飛熊、方志成、暨報務員陳金章、顏龍福（以上李祈
勇、楊飛熊、方志成、陳金章、顏龍福等五人業經第一審判決無罪確定；劉連益未經
起訴），駕駛前開六○七號艇前往外海查緝走私，於同日夜間十一時五十分許，在基
隆嶼外海約三海浬處，發現逢吉利號漁船行跡可疑，乃命該船停接受檢查，甲○○
即派艇員李祈勇、楊飛熊、方志成三人登上逢吉利號漁船檢查，旋即在該漁船上查獲
走私進口之香菇，嗣於翌日（二十九日）凌晨一時許，將逢吉利號漁船押抵基隆八斗
子碧砂漁港。該漁船船長李文雄為圖脫免懲治走私條例之刑責及減輕罰鍰之損失，乃
竟起意要求甲○○幫忙，遂與甲○○在碼頭上商討，要求甲○○同意逢吉利號再度出
海，將所走私之香菇在海上丟棄至低於該條例所管制之完稅價格新台幣（下同）十萬
元及重量一千公斤以下，甲○○竟予同意，二人遂基於共同犯意之聯絡，由甲○○返
回六○七號艇上，下令再度出海，惟為免同艇之警員發現真象，故意不派警員至逢吉
利號漁船上押解。隨後於同日凌晨一時十分許，逢吉利號漁船與六○七號艇一前一後
駛出碧砂港。出港後未幾，李文雄即命不知情之船員蔡茂雄、蔡添枝沿途丟棄香菇，
至僅餘四十七包。甲○○因而得以隱匿關於李文雄等人走私之刑事證據，而與李文雄
共同就其主管事務直接圖利，使李文雄滅少相當於丟棄海中香菇貨價一倍至三倍之罰
鍰而受有利益。另上訴人丙○○、乙○○二人為保七總隊警員，於六○七號艇押解逢
吉利號漁船進碧砂港後，復再押解出海，其雖不知艇長甲○○與李文雄共謀包庇走私
圖利之事實，惟渠等於再次入碧砂港後，已知悉李文雄等人沿途丟棄香菇之事實，明
知李文雄等人所走私之香菇不只四十七包，且該三人於訊問時均未供稱走私四十七包
香菇，乃丙○○竟於碧砂漁港駐在所內訊問李文雄、蔡茂雄時，接續在其職務上所製
作之李文雄、蔡茂雄二人訊問筆錄之公文書上登載走私四十七包大陸香菇之不實事項
，乙○○亦於訊問蔡添枝時，在其職務上所製作之蔡添枝訊問筆錄公文書上，登載走
私四十七包大陸香菇之不實事項，並持以行使向上級陳報，足以生損害於公眾。又甲
○○為掩飾六○七號艇押解逢吉利號漁船入港又再度出港之事實，其後在其職務上所
作之查獲走私偷渡案報告書上，將六○七號艇於「二十三時五十分在（逢吉利號漁船
）前艙發現走私香菇四十七包，本艇立即押回碧砂漁港偵訊，於押返途中漁船主機故
障，本艇人員配合漁船檢修」等不實事項，登載於該項屬公文書之報告書上，復持而
行使向上級陳報，足以生損害於公眾等情，因而撤銷第一審關於上訴人甲○○部分之
科刑判決，改判依牽連犯之關係，從一重論處甲○○依據法令從事公務之人員，對於
主管之事務直接圖利罪刑；另維持第一審論處上訴人乙○○、丙○○行使公務員明知
為不實之事項，而登載於職務上所掌之公文書罪刑之判決，駁回乙○○、丙○○二人
在第二審之上訴，固非無見。
惟查：(一)上訴人甲○○於本件犯罪行為後，原戡亂時期貪污治罪條例固已於八十一年
七月十七日修正公布為貪污治罪條例，原第六條第三款對於主管或監督之事務圖利罪
，並修正為第六條第一項第四款，惟貪污治罪條例再於八十五年十月二十三日修正公
布，將該第六條第一項第四款規定之刑度予以提高，原判決未及依刑法第二條第一項
之規定，為此部分之新舊法比較適用，合先指明。(二)關於上訴人甲○○圖利部分，原
判決事實記載甲○○與李文雄有共同犯意之聯絡，理由內亦說明二人為共同正犯，惟
主文則漏未諭知「共同」，尚難謂為適法。(三)第一審判決認上訴人乙○○、丙○○係
犯刑法第二百十六條、第二百十三條之行使公務員登載不實公文書罪，惟其判決主文
僅諭知乙○○、丙○○行使公務員明知為不實之事項，而登載於職務上所掌之公文書
，漏未諭知「足生損害於公眾」，其主文之諭知與該罪之構成要件尚非完全相符，原
判決仍予維持，於法亦有未合。(四)同案已判決免訴確定之被告蔡茂雄於第一審即主張
該逢吉利號漁船船艙容量無法堆藏一百八十包之香菇，根本無法私運該數量之香菇，
並聲請履勘及調查證據（見第一審卷第一三七、一四二頁），上訴人甲○○、乙○○
亦曾為相同之請求（見原審上更(一)字卷第一○七頁），該逢吉利號漁船船艙容量究竟
能否堆藏一百八十包（每包十公斤）之香菇﹖自有查明之必要，此為本院前次發回意
旨所指明，乃原判決理由貳、一(十一)僅說明該漁船可載重一千八百公斤之香菇，仍置該
漁船前後船艙容量能否堆藏一百八十包之香菇於不論，難謂無應於審判期日調查之證
據不予調查及理由不備之可議。以上或為上訴人等上訴意旨所指摘，或為本院得依職
權調查之事項，應認原判決關於上訴人等部分仍有撤銷發回之原因。
據上論結，應依刑事訴訟法第三百九十七條、第四百零一條，判決如主文。
中      華      民      國    八十六    年     十一     月     十三     日
                              最高法院刑事第三庭
                                  審判長法官  蔡  詩  文
                                        法官  張  吉  賓
                                        法官  莊  登  照
                                        法官  洪  明  輝
                                        法官  蔡  清  遊
      右正本證明與原本無異
                                              書  記  官
中      華      民      國    八十六    年     十一     月    二十一    日
